【裁判字號】    90,台上,2041
【裁判日期】    901116
【裁判案由】    確認通行權存在
【裁判全文】
最高法院民事判決                                九十年度台上字第二○四一號
    上  訴  人  丙 ○ ○
                甲○○○
    右二人共同
    訴訟代理人  陳 世 煌律師
    被 上訴 人  乙 ○ ○
                峰成建設有限公司
    法定代理人  賴 坤 亮
    被 上訴 人  青和建設股份有限公司
    法定代理人  江 杉 村
右當事人間請求確認通行權存在事件，上訴人對於中華民國八十八年九月十四日台灣
高等法院台中分院第二審判決（八十六年度上字第六○三號），提起上訴，本院判決
如左：
    主  文
上訴駁回。
第三審訴訟費用由上訴人負擔。
    理  由
本件上訴人主張：坐落彰化縣大村鄉村○段第三四六之二○地號、三四六之二一地號
土地，分別為上訴人甲○○○、丙○○所有，其上建有二層樓房，坐落同段第三四六
之一六地號土地為被上訴人乙○○所有，上開三筆土地均係因另案台灣彰化地方法院
八十四年度訴字第四三號分割共有物事件判決分割自同段第三四六號土地分割而來。
被上訴人乙○○竟與被上訴人峰成建設有限公司（下稱峰成公司）訂立合建契約，由
乙○○提供土地，峰成公司負責建屋，峰成公司再與被上訴人青和建設股份有限公司
（下稱青和公司）訂立合建讓渡契約書，將其與乙○○所訂合建契約之權利義務關係
讓渡與青和公司，由青和公司負責在上述三四六之一六地號土地上建築房屋，上訴人
所有前開二筆土地均因而成為袋地，與公路無適宜之聯絡，致不能為通常之使用等情
。因而本於民法第七百八十七條、七百八十九條第一項因分割致與公路無適宜聯絡之
土地得通行他分割人之所有地之法律關係，求為確認上訴人對被上訴人乙○○所有三
四六之一六地號土地上如第一審判決附圖所示甲部分，面積○‧○○六五五五公頃之
土地有通行權存在，及命被上訴人將第一審判決附圖所示甲部分土地上之房屋拆除，
並容忍上訴人通行之判決。
被上訴人則以：上訴人所有之三四六之二○地號及第三四六之廿一地號土地，目前可
經由鄰地即同地段第三六○號土地上之六米寬既成道路，向北通行至大村鄉○○路○
段九四巷，或向西通行至大村鄉○○路，或向東銜接六米私設巷道，可與公路聯絡，
並非袋地。且被上訴人已依土地法第三十四條之一規定，徵得鄰地第三六○號土地之
共有人人數過半數及其應有部分合計過半數之同意，准許上訴人通行隔鄰之三六○地
號土地，以與外界聯絡，自非通行被上訴人乙○○所有之系爭土地不可，上訴人請求
被上訴人拆除三四六之一六地號上之房屋供其通行，即屬無據等語，資為抗辯。
原審依審理之結果，以：上訴人主張，系爭三四六之二○地號、三四六之二一地號土
地，分別為上訴人甲○○○、丙○○所有，第三四六之一六地號土地為被上訴人乙○
○所有，上開三筆土地均係因另案台灣彰化地方法院八十四年度訴字第四三號分割共
有物事件判決分割自同段第三四六地號土地分割而來等情，業據上訴人提出土地登記
簿謄本為證（一審卷第十至四五頁）。上訴人二人所有之上述土地上建有二層樓房，
被上訴人在上述三四六之一六地號土地上建築房屋之事實，亦據原審法院至現場履勘
屬實，有勘驗筆錄可考（原審卷一第一一八頁反面、第二三○、二三一頁、卷二第一
一八頁反面）。按民法第七百八十七條第一項前段規定：「土地因與公路無適宜之聯
絡，致不能為通常之使用者，土地所有人得通行周圍地以至公路」；同法第七百八十
九條第一項規定：「因土地……分割，致有不通公路之土地者，不通公路土地之所有
人，因至公路，僅得通行……他分割人之所有地」。依此規定，因分割而取得土地之
所有權人，如欲通行其他分割人之土地，需其土地為袋地，此為前提要件。本件上訴
人甲○○○、丙○○、被上訴人乙○○所有之三四六之二○、三四六之二一、三四六
之一六地號土地，固均係自同段三四六地號分割而來，惟上訴人所有三四六之二○地
號、三四六之廿一地號土地，目前可經由其屋前即東側鄰地同地段第三六○號土地上
之道路，向北通行至大村鄉○○路二段九四巷，或向西通行至大村鄉○○路（台灣省
縱貫公路），或向東銜接六米私設巷道，以與公路聯絡等情，已據原審法院於八十七
年一月十五日及八十八年六月十七日到現場履勘屬實，有勘驗筆錄可考（原審卷一第
一一六至一一八頁、卷二第一一七頁）。上訴人之訴訟代理人於八十七年三月十三日
準備程序期日亦陳稱：對法院之勘驗筆錄無意見（原審卷一第一二七頁）。復有被上
訴人所提之照片四張、配置圖一張附卷可稽（原審卷一第八六至八八頁）。上訴人之
訴訟代理人亦於原審準備程序中陳稱：上訴人所有上述土地，目前可經由隔鄰土地即
同段三六○地號（原判決誤載為三○六地號）土地通行，與公路聯絡等語（原審卷一
第八二頁）。另被上訴人所舉證人賴宗閔於原審法院八十七年七月二十三日履勘現場
時證稱：「我住在大村鄉○○路○段九十四巷一號已有三、四十年了，……村上段三
六○、三四六之一五、三四六之一六、三四六之二○地號（土地）間，目前有大約四
米寬的柏油路的位置（就是第一審判決附圖Ａ部分所示的位置）……在未舖柏油路之
前，是供附近居民通行用地，只是通行居民人數和次數比較少，不很多，因為兩邊是
稻田，不過確實附近居民都有利用Ａ部分土地通行，從Ａ部分土地北側，可通達附近
的縱貫公路，南邊可和附近小巷相銜接，可通行出入」、「（附近居民通行該道路）
大約有二十年以上」；證人賴阿木證稱：「我住在這裡六、七十年了……村上段三六
○、三四六之一五、三四六之一六地號（土地）間，目前有舖柏油路面，大約是在二
年前……舖設的，在舖柏油路之前，原來是供附近居民進出通行用的，第一審判決附
圖Ａ部分北側可通達縱貫公路，南邊可和附近小巷相銜接，可出入，當通行道路用已
有二十餘年了」等語（原審卷一第二二八、二二九頁）。上訴人所舉證人江玉雲於八
十七年九月十九日法院履勘現埸時亦證稱：「八十一年三月二十八日丙○○女兒賴麗
英結婚時，我是作現成的媒人……鈞院卷一一八頁（指勘驗筆錄）編號Ｈ所示的部分
（包含第一審判決附圖編號Ａ所示之土地），當時我看的情形是空地可供出入」等語
（原審卷二第三六頁正面）。足見上訴人所有之三四六之二○地號及第三四六之廿一
地號土地，目前可經由鄰地即其東邊同地段第三六○號土地上之公眾通行之道路，向
北通行至大村鄉○○路二段九四巷，或向西通行至大村鄉○○路，或向東銜接六米私
設巷道，以與公路聯絡，該地自非袋地，依上述規定，自不得主張通行被上訴人乙○
○所有之三四六之一六地號土地上如第一審判決附圖編號甲所示之土地。又上訴人於
第一審另主張，被上訴人違反假處分之效力，因而請求被上訴人拆除建物回復原狀（
一審卷第八五頁反面）。惟第一審就此部分漏未判決，上訴人亦未於法定之二十日不
變期間內聲請第一審法院補充判決，且上訴人在原審陳稱其不追加「違反假處分裁定
之效力回復原狀」之法律關係，僅在事實陳述欄予以鈙述被上訴人有違反假處分裁定
之情形等語（原審卷二第一三八頁），原審法院關於是否違反假處分效力及是否因而
應拆除建物部分，自不得予以審判。並說明兩造其餘攻擊防禦方法不予審究之意見，
因而維持第一審所為上訴人敗訴之判決，駁回其上訴，經核於法並無違背。上訴論旨
，就原審取捨證據、認定事實之職權行使指摘原判決不當，求予廢棄，非有理由。
據上論結，本件上訴為無理由，依民事訴訟法第四百八十一條、第四百四十九條第一
項、第七十八條，判決如主文。
中      華      民      國     九十     年     十一     月     十六     日
                              最高法院民事第二庭
                                  審判長法官  曾  桂  香
                                        法官  劉  延  村
                                        法官  劉  福  聲
                                        法官  黃  秀  得
                                        法官  陳  國  禎
      右正本證明與原本無異
                                              書  記  官
中      華      民      國     九十     年     十一     月    二十九    日


司法院資訊處製作；財團法人民間司法改革基金會備份。
